【裁判字號】    92,台上,4274
【裁判日期】    920807
【裁判案由】    殺人
【裁判全文】
最高法院刑事判決                              九十二年度台上字第四二七四號
    上  訴  人  甲○○
                        （另案在台灣台北監獄執行中）
    選任辯護人  王東山律師
右上訴人因殺人案件，不服台灣高等法院中華民國九十二年五月二十九日第二審更審
判決（九十二年度上更(二)字第一八號，起訴案號：台灣台北地方法院檢察署八十八年
度偵字第一０一四五、一四五六四、一四六八五號），提起上訴，本院判決如左：
    主  文
上訴駁回。
    理  由
本件原判決認定上訴人甲○○於民國八十七年底，與不詳姓名年籍綽號「小胖」之男
子有賭債糾紛，因而與幫助「小胖」處理該筆賭債之被害人唐重生（前北聯幫幫主）
發生口角，致雙方發生怨隙。於八十八年五月二十七日下午五時許，上訴人駕駛ＣＱ
｜六五五六號自用小客車載送其女友林美瑤返家，途經台北市○○街一二五巷口時，
瞥見唐重生獨自一人自農安街走入一二五巷內，上訴人欲藉此與唐重生單獨商議解決
彼此積怨。乃駕車尾隨見唐重生步入該巷二０號馬偕藥房後，即右轉至該巷二十二號
對面之無名巷再右轉吉林路，將林美瑤送回家後，折返將車違規停放在吉林路與上述
無名巷口處。於同日下午五時四十分許，上訴人見唐重生走出馬偕藥房，即迅速下車
並隨身攜帶手槍一支置於左褲袋內，以小跑步穿過該無名巷。當時唐重生已在農安街
一二五巷二四號前之檳榔攤買得香菸，走回馬偕藥房方向，見上訴人自左前方無名巷
走來，二人見面談判不協，經一陣拉扯，唐重生與上訴人乃互掏手槍對峙。上訴人即
基於殺人之犯意，迅速將手槍上膛並在槍口距唐重生約五十六公分至七十六公分之間
，自唐重生右側前方，以水平略往下之角度，朝唐重生胸部射擊一發子彈，該子彈自
唐重生之右前胸進入胸腔，貫穿右肺、心臟後，自左背後腋下肩胛部下方射出。唐重
生中彈負傷，即一邊朝馬偕藥房方向逃命，一邊側身回頭以左手拉滑套欲朝上訴人射
擊，惟因傷勢過重，致滑套未能拉至底即彈回，子彈未能上膛。上訴人見唐重生中彈
受重傷後已體力不支，仍基於殺人之犯意，接續朝唐重生射擊二槍。其中一子彈自唐
重生右大腿外側射入，由右大腿內側射出，貫穿右大腿；另一子彈則擊中路旁案外人
馬明煌所有之ＢＺ｜五一０九號自用小客車前擋風玻璃（毀損部分未據告訴）。而在
唐重生逃入馬偕藥房之時，上訴人沿上揭無名巷道棄車逃逸。唐重生因上開右胸及右
大腿槍傷致大量出血，當場休克死亡等情。係以上開事實，業據上訴人坦承上述持槍
射擊唐重生致死等情屬實，核與目擊證人李瓊、林明毅、莊士弘、陳嘉善、鍾貞娣
、邱連得等人證述之情節相符。上訴人身高約一八０公分，以頭頂至肩下降高度約二
五至三五公分，即高約一四五至一五五公分，以平舉槍枝論，上訴人所射擊之第一槍
，應在槍口與唐重生約五十六公分至七十六公分之間，約一手臂長之距離下，自唐重
生之右側前方，以水平略往下之角度，朝唐重生胸部射擊一發子彈，致該子彈自唐重
生之右前胸進入，穿過胸腔，傷及右肺及心臟，貫穿右肺、心臟後，自左背後腋下肩
胛部下方距地高一二二公分射出。上訴人所射擊之接連二槍，其中一槍朝唐重生右大
腿處射擊一發子彈，子彈自唐重生右大腿外側距腳跟五十五公分處射入，在右大腿內
側距腳跟五十三公分處射出，貫穿右大腿，唐重生即因右胸及右大腿槍傷致大量出血
，當場休克死亡。另一槍則擊中案外人馬明煌所有停放在農安街一二五巷道，車牌號
碼ＢＺ｜五一０九號自用小客車之前擋風玻璃，彈頭掉落在駕駛座左側座椅下等情，
亦經臺灣台北地方法院檢察署檢察官督同法醫師相驗屍體、及解剖屍體複驗屬實，有
勘驗筆錄、法務部法醫研究所八十八年七月十七日函附（八八）法醫所醫鑑字第０五
五二號鑑定書，及台北市政府警察局八十八年七月二日北市警刑鑑字第八八二五四二
六七００號函附中山分局轄內唐重生命案現場勘查報告可按。又上訴人供稱，伊係在
一瞬間即將槍上膛，馬上開第一槍，唐重生係遭伊射中第一發子彈後，往西藥房跑時
，才有拉滑套之動作等語。足見雙方對峙時，唐重生尚未拉滑套將子彈送上膛，上訴
人並非處於生命有遭戕害之虞，則其在近距離、先行拉滑套上膛舉槍對唐重生胸部要
害射擊，顯係基於殺人犯意而為之。且上訴人對唐重生射擊第一槍後，見唐重生退向
馬偕藥房，又接續向唐重生連開二槍之事實，亦為上訴人所是認，益徵其殺害唐重生
之犯意，至為堅定。並採信證人林美瑤證言，據以說明上訴人係送林美瑤回家途中，
在農安街一二五巷口偶然瞥見唐重生進入馬偕藥房，乃先載送林女回家後再折返現場
，是本件上訴人應係臨時起意殺人，而非預謀殺人。因認上訴人事證明確，犯行洵堪
認定。已詳細明其所憑之證據及認定之理由。而對上訴人否認蓄意殺人，所辯係基
於正當防衛而槍殺唐重生云云，敘明前開依上訴人所言，上訴人射中唐重生第一槍時
，唐某之手槍尚未上膛，上訴人並非處於現實之危害情況中；況上訴人第一槍即朝唐
重生胸部要害射擊，應有置唐某於死地之認識，且在唐重生中彈後往馬偕藥房方向逃
去，危害已不存在，如係基於正當防衛之意思，上訴人儘可罷手離去，應無再行射擊
以防衛自己之必要，乃上訴人仍朝唐重生繼續射擊二槍，顯見上訴人係欲置唐重生於
死之犯意甚明，自難主張正當防衛。因認上開辯解不足採信。此外，復說明告訴人唐
其元等陳稱，上訴人係與唐重生前女友張鳳娟、或「阿青」者共謀殺害唐重生各情，
係屬臆測之詞，尚嫌無據。於判決理由內一一詳予指駁及說明。核上訴人所為，係犯
刑法第二百七十一條第一項之殺人罪。因而撤銷第一審關於殺人部分之判決，適用上
開法條及刑法第三十七條第一項，改判仍論上訴人殺人罪責。並審酌上訴人僅為商議
賭債糾紛，竟當街公然持槍射擊唐重生致死，嚴重破壞社會安寧，其犯行可惡，及其
犯罪之動機、目的、手段，平日與被害人關係並非友善，犯後又未賠償被害人家屬，
態度欠佳等一切情，量處無期徒刑，並宣告褫奪公權終身。復敘明上訴人未經許可持
有手槍之犯行，已經第一審判決確定。本件行兇所用之手槍已在該部分判決宣告沒收
在案，不再重複諭知沒收。經核於法尚無違誤。上訴人上訴意旨略以，(一)、上訴人一
再陳稱，二人踫面時，其呼喚唐重生，唐某即持槍相向，並無「談判不協」之事實。
(二)、原判決既認上訴人於案發前連絡「阿青」前來協調，卻又以掏槍之先後，與誰先
開槍無關，而認定上訴人應負臨時偶發之殺人責任，自有矛盾。(三)、二人甫見面即持
槍相向，上訴人實無法作出避免槍擊之行為，且當時係處於刻不容緩之危急狀態，上
訴人自係基於防衛自己而反擊。(四)、原審於九十二年五月十五日審判期日，並未向上
訴人提示賴啟才、林明毅、鍾貞娣等三人之證言筆錄，予上訴人辯解之機會。(五)、上
訴人如有預謀殺人之犯意，自可直接由後射擊唐某即可達到目的，何需先呼喚唐某。
本件係突發事件，上訴人並無殺人犯意。(六)、本件係唐某先拔槍作射擊狀，致上訴人
一時情急而基於自衛反擊，應屬正當防衛，尤無殺人犯意可言。(七)、原判決量刑過重
等語。惟查，原審於九十二年五月十五日審判期日固未對上訴人提示證人賴啟才等三
人之筆錄，所踐行之訴訟程序雖有微疵。但該三人證人筆錄於原審前審九十一年八月
二十八日審判期日已提示予上訴人辯解，上訴人均答「沒有（意見）」，有該次審判
筆錄在卷（九十一年度上更(一)字第五二六號卷九十四頁）可稽，是上訴人早已瞭解該
三人證言之內容，原審未再提示，亦於判決之結果無何影響，自不得據為上訴第三審
之理由。其餘上訴意旨所云，係專憑己見，為單純事實上之爭執，或對事實審法院認
事、採證職權之適法行使，任意指摘，俱非有理由，應予駁回。
據上論結，應依刑事訴訟法第三百九十六條第一項，判決如主文。
中      華      民      國    九十二    年      八      月      七      日
                              最高法院刑事第六庭
                                  審判長法官  吳  雄  銘
                                        法官  池  啟  明
                                        法官  石  木  欽
                                        法官  郭  毓  洲
                                        法官  吳  三  龍
      右正本證明與原本無異
                                              書  記  官
中      華      民      國    九十二    年      八      月     十一     日
                                                                       Ｑ


司法院資訊處製作；財團法人民間司法改革基金會備份。
